最高法院刑事判決　　　　　　九十六年度台上字第三七二四號
上　 訴　 人　台灣高等法院檢察署檢察官
上訴人即被告　乙○○
上 　訴 　人　甲○○
　　　　　　　丙○○
上列上訴人等因被告等違反毒品危害防制條例等罪案件，不服台
灣高等法院中華民國九十六年二月八日第二審更審判決（九十五
年度上更(一)字第七二九號，起訴案號：台灣板橋地方法院檢察署
九十三年度偵字第一一八○一號），提起上訴，本院判決如下：
    主  文
原判決撤銷，發回台灣高等法院。
    理  由
本件原判決認定上訴人即被告乙○○、上訴人甲○○、丙○○有
其事實欄一所示犯行，因而撤銷第一審之科刑判決，改判分別依
想像競合犯關係，各從一重論乙○○以連續販賣第二級毒品罪，
處有期徒刑捌年；論甲○○共同連續販賣第三級毒品罪，處有期
徒刑伍年肆月；論丙○○共同連續販賣第三級毒品罪，處有期徒
刑年；固非無見。
惟查：(一)、刑事訴訟法第九十五條第一款規定：訊問被告應先告
知犯罪嫌疑及所犯所有罪名；罪名經告知後，認為應變更者，應
再告知。乃犯罪嫌疑人及被告在刑事訴訟程序上受告知及聽訟之
權利，為行使防禦權之基本前提，旨在使犯罪嫌疑人及被告能充
分行使防禦權，以維審判程序之公平。其所謂「犯罪嫌疑及所犯
所有罪名」，除起訴書所記載之犯罪事實及所犯法條外，自包含
依刑事訴訟法第二百六十七條規定起訴效力所及而擴張之犯罪事
實及罪名，暨依同法第三百條規定變更起訴法條後之新罪名。法
院就此等新增或變更之罪名，應於審判期日踐行上開告知之程序
，使被告知悉而充分行使其防禦權，始能避免突襲性裁判，而確
保其權益；否則，如僅就原起訴之犯罪事實及罪名調查、辯論終
結後，擅自擴及起訴書所記載者以外之犯罪事實及法條而為判決
，就此等未經告知之犯罪事實及新罪名而言，無異剝奪被告之正
當法律程序之保障，其判決當然為違背法令。又刑事訴訟法第三
百條所謂得就起訴之犯罪事實變更檢察官所引應適用之法條，係
指法院於不妨害事實同一之範圍內，得自由認定事實，適用法律
而言。故同一販賣第三級毒品Ｋ他命之事實，檢察官以幫助犯起
訴，而法院認係共同正犯者，仍不妨害事實之同一，即得變更檢
察官所引應適用之法條。本件公訴意旨就丙○○部分，係起訴其
於民國九十三年七月中旬起，基於幫助乙○○販賣第三級毒品Ｋ
他命及第四級毒品硝西泮之犯意，在台北縣中和市○○路九號十
三樓之十三乙○○租住處，幫助乙○○分裝Ｋ他命及硝西泮等情
，第一審判決亦認丙○○為幫助犯。惟原判決認丙○○除幫助乙
○○分裝Ｋ他命或硝西泮以利乙○○販售外，尚夥同乙○○搭車
交毒品給購買者，因認丙○○與乙○○、甲○○就販賣第三、四
級毒品，互有犯意聯絡及行為分擔；然原判決就丙○○夥同乙○
○搭車交毒品給購毒者之事實，並未說明憑何依據得併為調查審
理，且就丙○○部分，既由幫助犯改論以共同正犯，但原審九十
六年一月十八日上午九時三十分審判期日，並未依上開規定，告
知丙○○起訴效力所及而擴張及變更檢察官所引應適用之法條，
僅告知犯罪嫌疑及所犯罪名詳如起訴書及第一審判決書所載（見
原審卷第七七頁反面），原審此部分所踐行之訴訟程序，於法難
謂無違。(二)、判決不問其為如何之種類，均須敘述理由，所謂理
由，即說明判決主文所由構成之根據，如未為記載，或主文與事
實不相符合，或記載前後牴觸，或一部不載理由，或主文與理由
衝突，均為判決不載理由，或所載理由矛盾，其判決當然違背法
令。又意圖營利而販入第二級毒品，雖未及賣出，仍依販賣既遂
罪論處。但意圖營利而販入第二級毒品後，其第一次售予他人之
行為，係接續原先販入之犯意而為，不論其出售行為屬既遂或未
遂，應認係基於單一犯意之接續行為，合而論以一罪，不能認係
基於概括犯意之二行為，而論以連續犯。原判決事實欄認定：乙
○○因缺錢花用，竟基於意圖營利販賣第二級毒品大麻、第三級
毒品剴他命（即Ｋ他命）、第四級毒品苯巴比妥、硝西泮、先驅
原料麻黃鹼之概括犯意，於不詳時、地，向不詳姓名綽號「蟲蟲
」之成年人購買Ｋ他命，因「蟲蟲」持有之Ｋ他命數量不足，遂
於九十三年七月中旬某日，在台北市○○○路與南京東路口，將
含有如原判決附表一編號１所示大麻、編號２、３所示Ｋ他命（
內含第四級毒品先驅原料麻黃鹼）及如原判決附表二編號１、２
、３所示之物，一併交付乙○○，乙○○取得上開毒品後，即放
置在台北縣中和市○○路九號十三樓之十三租住處待價而沽等情
；理由內則說明：乙○○向「蟲蟲」同時購入上述第二級、第三
級（含第四級）毒品，在無任何確切證據證明不同級毒品係基於
不同販賣意圖而購入下，自應認其實際上係連續意圖販賣毒品而
分批或同時購入第二級、第三級及第四級毒品，屬一行為觸犯數
罪名之想像競合犯，應從一重之販賣第二級毒品罪處斷，而於原
判決主文第二項諭知乙○○連續販賣第二級毒品罪刑。惟依原判
決此部分事實之認定，乙○○向「蟲蟲」販入大麻後，似未曾出
售予他人，依上說明，就乙○○販賣第二級毒品大麻部分，只能
論以單純一罪，原判決依行為時之連續犯論擬，其法則之適用，
洵有違誤，復有事實與主文、理由矛盾之違背法令。(三)、科刑之
判決書，須先認定犯罪事實，然後於理由內敘明其認定犯罪所憑
之證據，方足以資論罪科刑；如認定事實與其所採用之證據及認
定之理由不相適合，即屬理由矛盾，其判決當然為違背法令；原
判決於事實欄認定乙○○、甲○○共同自九十三年初起，在不詳
時地，以不詳價格，先後販賣毒品予劉華正、蘇士豪、林良洲等
人，每月販毒所得約新台幣（下同）六萬元等情；惟究販賣何種
毒品予劉華正、蘇士豪、林良洲等人各幾次，販賣所得各若干？
均未明白認定，已有未合；另原判決理由內引用乙○○於警詢所
供其每月約賺六、七萬元為論據（見原判決正本第二三頁第十四
行）；其事實認定與理由說明亦相矛盾；本院前次發回意旨已予
指明，原審仍未調查釐清，非無可議。(四)、毒品危害防制條例第
十九條第一項規定：犯第四條至第九條、第十二條、第十三條或
第十四條第一項、第二項之罪者，其供犯罪所用或因犯罪所得之
物，均沒收之，如全部或一部不能沒收時，追徵其價額或以其財
產抵償之。所謂因犯罪所得之物，係指販賣毒品所得之財物，不
問其中何部分屬於成本，何部分屬於利潤，均應沒收之。原判決
事實欄認定乙○○每月販賣第三、四級毒品所得約六萬元，先後
販賣半年，所得計三十六萬元；理由則或謂販賣毒品所得，或謂
販賣毒品所賺（見原判決正本第二三頁第十四行、第三九頁第六
、十二至十四行）；於主文則諭知乙○○、甲○○、丙○○販毒
所得三十六萬元，應連帶沒收，如全部或一部不能沒收時，以其
財產抵償之；不惟事實與理由及前後理由彼此矛盾，復有適用法
則不當之違法。再丙○○犯罪時間之長度，與乙○○、甲○○不
同，原判決就乙○○販毒所得三十六萬元，對丙○○得否諭知全
額連帶沒收？非無研求之餘地。以上或為上訴意旨所指摘，或為
本院得依職權調查之事項，應認仍有撤銷原判決發回更審之原因
。至原判決就乙○○、甲○○及丙○○不另為無罪之諭知部分，
公訴人認與科刑部分有九十五年七月一日修正施行前之刑法第五
十六條連續犯關係，為裁判上之一罪，基於審判不可分原則，應
併予發回。又原判決據上論斷欄贅引修正前刑法第五十五條後段
，案經發回，應併注意及之。
據上論結，應依刑事訴訟法第三百九十七條、第四百零一條，判
決如主文。
中　　華　　民　　國　九十六　年　　七　　月 　十二 　日
                      最高法院刑事第十一庭
                          審判長法官  林　永　茂
                                法官  洪　文　章
                                法官  蘇　振　堂
                                法官  何　菁　莪
                                法官  韓　金　秀
      本件正本證明與原本無異
                                      書  記  官
中　　華　　民　　國　九十六　年　　七　　月　 十七　 日
                                                     ｍ
